【裁判字號】    97,上易,1882
【裁判日期】    970826
【裁判案由】    詐欺
【裁判全文】
臺灣高等法院刑事判決                97年度上易字第1882號
上  訴  人
即  被  告  乙○○
選任辯護人  胡文英律師
上列上訴人因詐欺案件，不服臺灣基隆地方法院97年度易字第28
1號，中華民國97年6月24日第一審判決（起訴案號：臺灣基隆地
方法院檢察署97年度偵字第1266號），提起上訴，本院判決如下
：
    主  文
上訴駁回。
    事  實
一、乙○○雖預見任意提供自己在金融機構開設之帳戶（含存摺
    、提款卡及密碼）供他人使用，該他人極可能以該帳戶作為
    詐欺取財犯罪之工具，竟仍於幫助詐欺犯罪而不違反本意之
    情形下，於民國97年3 月3 日中午12時許，在基隆火車站出
    口處，將其當日上午在彰化銀行基隆分行所開立之00000000
    000000000 號帳戶（下稱系爭帳戶）存摺及提款卡，交付予
    真實姓名年籍不詳之成年男子，並告以所設定之密碼。嗣有
    不詳詐騙集團成員分別於：(一)97年3 月3 日晚間9 時24分許
    ，以電話聯絡丙○○，自稱係「博客來」購物網站之業務員
    ，佯稱丙○○於96年12月間所訂購之書本，被設定為分期付
    款，須至自動櫃員機匯款以免多付費用，致丙○○誤信為真
    而陷於錯誤，而於同日晚間9 時59分許，將新臺幣（下同）
    29,983元轉入系爭帳戶內，並遭提領一空。(二)同日晚間10時
    許，以電話聯絡戊○○，自稱係「博客來」購物網站之客服
    人員，佯稱戊○○可分六期給付貨款，致戊○○陷於錯誤，
    而於同日晚間10時11分許，將5,677 元轉入系爭帳戶內，並
    遭提領一空。
二、案經基隆市警察局第一分局報告臺灣基隆地方法院檢察署檢
    察官偵查起訴。
    理  由
一、按被告以外之人於審判外之言詞或書面陳述，除法律有規定
    者外，不得作為證據，刑事訴訟法第159 條第1 項固有明文
    。惟被告以外之人於審判外之陳述，經當事人於審判程序同
    意作為證據，法院審酌該言詞陳述或書面陳述作成時之情況
    ，認為適當者，亦得為證據；當事人、代理人或辯護人於法
    院調查證據時，知有上開刑事訴訟法第159 條第1 項不得為
    證據之情形，而未於言詞辯論終結前聲明異議者，視為有前
    項之同意，刑事訴訟法第159 條之5 亦有明文。查被害人丙○○、戊○○於警詢中所為之指訴內容，經本院於審判程序
    提示予被告乙○○，並告以內容要旨，被告表示無意見，且
    未聲明異議，本院審酌相關言詞陳述作成時之情況，認為適
    當，依前揭法條意旨，得援為本案證據，應先敘明。
二、訊據被告固坦承其於97年3 月3 日中午，在基隆火車站出口
    處，將系爭帳戶存摺及提款卡交付某不詳男子，並告知密碼
    ，惟矢口否認幫助詐欺取財，辯稱其於97年2 月29日看到自
    由時報分類廣告刊登「立捷交通公司」徵求司機之廣告，便
    依報載聯絡電話與對方聯繫，自稱「王小姐」之人要求其留
    下電話，大約3 天後，對方來電表示工作性質是「八大行業
    」接送小姐，要求其先去銀行開戶，並要求提供帳戶存摺、
    提款卡及身分證影本，表示要照會銀行，確認其有無積欠銀
    行債務，因不疑有他，所以才會於97年3 月3 日上午前往銀
    行開戶，並於當日中午於上開地點交付存摺、提款卡，並告
    知密碼，其後因無下文，方知受騙，本身也是被害人，絕無
    幫助詐欺取財之犯意云云。然查：
    (一)有關被害人丙○○、戊○○遭不詳詐騙集團成員以上述
        手法詐騙，而誤將款項匯入被告開設並交付他人之系爭
        帳戶內，旋遭詐騙集團成員提領一空等情，業經上開被
        害人於警詢中指訴明確，並有偵查卷附匯款單據收執、
        彰化銀行存摺存款交易明細查詢表可稽。
    (二)被告雖辯稱其係看報應徵工作，誤信對方而交付系爭帳
        戶存摺、提款卡等物，然一般公司行號之薪資轉帳僅需
        提供銀行帳號或存摺封面影本即可，被告卻交付存摺原
        本，顯與常情相違。又被告辯稱對方表示需要照會銀行
        確認其有無欠款，然金融機構之數量甚多，僅提出特定
        一家銀行之存摺，何以能確認被告有無積欠銀行債務？
        故被告上開說法並不合理。且就令被告誤信對方上開說
        詞，認有照會銀行之需求，又何需提供提款卡，並告知
        提款密碼？凡此均見被告辯解不足為採。
    (三)被告固提出報載求職分類廣告、通聯紀錄，用以證明其
        確於97年2 月29日，以其0000000000號行動電話與報載
        「立捷交通公司」0000000000號聯繫，並供稱對方不斷
        變換聯絡電話，先後使用過0000000000、0000000000、
         (00)00000000、(00)00000000 、 (00)00000000 、
         (00)00000000、 (00) 00000000等號碼（即被告自行
        在通聯紀錄上以綠色瑩光筆標記部分），而依被告提出
        之通聯紀錄顯示，被告於97年2 月29日下午1 時32分許
        ，以0000000000號行動電話門號撥打0000000000號聯繫
        ，此即被告自稱其一開始依求職分類廣告主動打電話與
        對方聯絡之通聯紀錄，然同日稍早之中午12時37分許，
        對方卻能以0000000000與被告進行通聯，顯見被告上開
        求職受騙之說詞欠缺可信性。另被告雖表示其發覺事有
        蹊蹺後，於97年3 月7 日主動前去銀行表示存摺遭人騙
        走，然依證人即彰化銀行基隆分行櫃員王雪霞之結證，
        系爭帳戶於97年3 月4 日經總行通報為警示帳戶，當天
        即撥打電話通知被告，一位自稱被告太太之女性表示會
        轉知被告，被告後來在3 月7 日前來表示遭受詐騙等語
        （97年6月10日審判筆錄參照），則被告辯稱其係主動
        前往銀行表明遭受詐騙，亦屬無據。雖證人即被告之配
        偶甲○○○於本院審理中到庭證稱其接到銀行電話，誤
        為詐騙電話未告知其夫即被告此事，惟證人係被告之配
        偶，其證詞真實性已有可疑，況銀行告知其帳戶為警示
        帳戶，被告當即應至銀行了解，證人證詞應無可為有利
        被告之認定，至另位證人丁○○證述被告曾受僱1個月
        ，與被告將其存摺、密碼交付他人無關，亦不能為有利
        被告之認定，併此敘明。
    (四)按金融帳戶為個人之理財工具，一般民眾皆可自由申請
        開設金融帳戶，並無任何特殊之限制，且得同時在不同
        金融機構申請多數存款帳戶使用，並無借用他人帳戶使
        用之必要。另「衡諸一般常情，任何人均可辦理金融帳
        戶存摺使用，如無正當理由，實無借用他人存摺使用之
        理，而金融存摺亦事關個人財產權益之保障，其專有性
        甚高，除非本人或與本人親密關係者，難認有何理由可
        自由流通使用該存摺，一般人均有妥為保管及防止他人
        任意使用之認識，縱特殊情況偶需交付他人使用，亦必
        深入瞭解用途及合理性，始予提供，且該等專有物品如
        落入不明人士手中，而未加以闡明正常用途，極易被利
        用為與財產有關之犯罪工具，此為吾人依一般生活認知
        所易於體察之常識，而有犯罪意圖者，非有正當理由，
        竟徵求他人提供帳戶，客觀上可預見其目的，係供為某
        筆資金之存入，後再行領出之用，且該筆資金之存入及
        提領過程係有意隱瞞其流程及行為人身分曝光之用意，
        一般人本於一般認知能力均易於瞭解」（最高法院93年
        度臺上字第31號判決意旨參照）。且邇來以電話、手機
        簡訊通知中獎、刮刮樂或其他類似之不法詐騙份子，為
        掩飾其等不法行徑，以避免執法人員循線查緝，經常利
        用他人存款帳戶、印章、提款卡暨密碼，以確保犯罪所
        得免遭查獲，類此案件在社會上層出不窮，亦屢經報章
        雜誌及其他新聞媒體再三披露，故避免此等專屬性甚高
        之物品被不明人士利用為與財產有關之犯罪工具，亦為
        一般生活認知所應有之認識。且一般人對自己之金融機
        構帳戶所用之存摺、提款卡、密碼及印鑑，均妥為保管
        ，恐被他人得知帳號或密碼後，有被冒領、或其他非法
        使用之虞。本案被告自稱應徵工作，隨意將帳戶存摺、
        提款卡等物交付他人，並告知密碼，衡之常情，被告當
        有預見該他人收集帳戶存摺、提款卡等物，應係用來作
        為非法之用，是該收集帳戶之人將該帳戶用來供自己或
        他人作為詐欺取財之用，亦為被告所容忍及允許，而不
        違反被告之本意。且單憑上開被害人所述情節，固無法
        證明實施詐欺手法者即係被告本人，惟被害人金錢均係
        轉帳進入被告交付他人之帳戶，顯見向被害人施以詐術
        之歹徒，即係利用上開帳戶作為詐財之工具。而刑法上
        之故意，非僅指直接故意，尚包含間接故意（未必故意
        ）。所謂間接故意係指行為人對於構成犯罪事實，預見
        其發生而其發生並不違反其本意者而言，刑法第13條第
        2 項定有明文。又幫助犯之成立以行為人主觀上認識被
        幫助者正欲從事犯罪或係正在從事犯罪，且該犯罪有既
        遂之可能，而其行為足以幫助他人實現構成要件者，即
        具有幫助故意，並不以行為人確知被幫助者係犯何罪名
        為必要（仍需在幫助犯罪之共同認識範圍內）。被告將
        其所有之帳戶存摺、提款卡等物交付不詳人士，再輾轉
        由不明人士實施詐騙行為，縱無證據證明被告明知利用
        帳戶等物遂行犯罪者之行為態樣，亦即除可能供詐欺取
        財、恐嚇取財（常見類型為竊車後向車主勒索財物，即
        一般所稱「擄車勒贖」）外，亦有可能遭從事擄人勒贖
        等重大犯罪，而有溢出被告原先幫助犯罪之共同認識範
        圍，然就該實施詐欺行為人嗣後將被告出售之帳戶供詐
        欺取財所得之用，顯不違反被告本意，被告自有幫助詐
        欺取財之未必故意。
    (五)綜上所陳，被告辯解不足採信。本案事證明確，被告犯
        行堪可認定，應依法論科。至被告聲請調閱其向警方報
        案之相關處理文書，因警方係以犯罪嫌疑人身分對被告
        製作調查筆錄，且相關筆錄均已附卷，本院認上開證據
        調查聲請並無必要，附此敘明。
三、論罪科刑：
    (一)核被告所為，係幫助犯刑法第339 條第1 項之意圖為自
        己不法之所有，以詐術使人將本人之物交付之罪。
    (二)按幫助犯在成立上從屬於正犯，惟其罪責與可罰性之根
        源，仍在於幫助行為本身，亦即因幫助之加功行為，從
        屬造成法益之侵害，故在決定刑事責任時，應求諸幫助
        行為本身，而與正犯罪數之認定標準取決於侵害法益個
        數之情形不同。此亦可自我國實務採取「以一個行為幫
        助多數正犯時應論一罪」（大理院統字第1675號解釋）
        ，以及日本司法實務認「以一個幫助行為，幫助正犯賭
        博開張圖利與賭博行為，成立二個幫助罪之觀念競合」
        得悉。以本案而言，實行詐騙之正犯，因刑法修正刪除
        連續犯、常業犯等規定，自應成立兩個詐欺取財既遂罪
        並予分論併罰，而依幫助犯之從屬性理論，被告理應成
        立兩個幫助詐欺取財既遂罪，惟如前所述，幫助犯之刑
        事責任並非取決侵害法益個數，而應求諸幫助行為本身
        ，故被告以一個幫助行為，幫助他人實行兩個犯罪，應
        依刑法第55條想像競合犯論以一罪，而非以正犯之犯罪
        競合關係為據。又被告幫助他人犯前開罪名，爰依刑法
        第30條第2 項之規定，按正犯之刑減輕之。
四、原審以被告罪證明確，適用刑法第339條第1項、第55條、第
    30條、第41條第1項前段，並審酌被告之素行，本次犯罪一
    時失慮，惡性尚非重大及犯後之態度等一切情狀，量處有期
    徒刑3月，如易科罰金以新台幣1千元折算1日，其認事用法
    並無違誤，量刑亦稱妥適，上訴意旨仍以不知情置辯而指摘
    原判決不當，自無理由，應予駁回。
據上論斷，應依刑事訴訟法第368條，判決如主文。
本案經檢察官郭啟東到庭執行職務。
中    華    民    國    97    年    8     月    26    日
                  刑事第八庭審判長法  官  鄭文肅
                                  法  官  張明松
                                  法  官  蔡光治
以上正本證明與原本無異。
不得上訴。
                                  書記官  陳韋杉
中    華    民    國    97    年    8     月    26    日
附錄論罪法條：
刑法第339 條第1 項
意圖為自己或第三人不法之所有，以詐術使人將本人或第三人之
物交付者，處5 年以下有期徒刑、拘役或科或併科1 千元以下罰
金。


司法院資訊處製作；財團法人民間司法改革基金會備份。
